臺灣高等法院民事判決
109年度上字第520號
上  訴  人  朱浩緯  
訴訟代理人  謝庭恩律師
複 代理 人  徐欣瑜律師
被 上訴 人  黃子賢  
訴訟代理人  蔡皇其律師
上列當事人間請求返還借款事件，上訴人對於中華民國109年2月
20日臺灣桃園地方法院第一審判決（108年度訴字第1281號），
提起上訴，本院於109年9月1日言詞辯論終結，判決如下：
    主  文
原判決關於命上訴人給付利息逾民國一○八年六月十五日起算部
分，及該部分假執行之宣告均廢棄。
上開廢棄部分，被上訴人在第一審之訴及假執行之聲請均駁回。
其餘上訴駁回。
第二審訴訟費用由上訴人負擔。
　　事實及理由
壹、程序方面：
　　按當事人不得於第二審提出新攻擊或防禦方法，但對於在第
    一審已提出之攻擊或防禦方法為補充者，不在此限，民事訴
    訟法第447條第1項但書第3款定有明文。被上訴人雖主張：
    上訴人於原審未提及兩造間有線上博弈之資金往來，遲至本
    院提出顯屬新防禦方法，復無民事訴訟法第447條第1項但書
    之各款事由，法院無須審酌云云。然上訴人於原審已否認兩
    造間有消費借貸關係，並辯稱：兩造素有業務之往來，如有
    款項應為業務往來之故等語（見原審卷第182頁），則其於
    本院所稱線上博奕之資金往來，應係解釋其所稱兩造間業務
    往來之詳細情形，而屬防禦方法之補充。是依前揭法條規定
    ，上訴人仍得於本院提出上開防禦方法。
貳、實體方面：
一、被上訴人主張：上訴人於民國107年12月11日至108年2月間
    ，陸續向伊借款共計新臺幣（下同）239萬2,000元（詳如附
    表1所示，以下合稱系爭款項），均已屆清償期，詎上訴人
    僅返還4萬元，尚欠235萬2,000元等情。爰依消費借貸之法
    律關係，求為命上訴人給付被上訴人235萬2,000元及加計自
    支付命令送達翌日起算法定遲延利息之判決，並陳明願供擔
    保聲請宣告假執行（原審為被上訴人勝訴之判決，上訴人提
    起上訴）。
二、上訴人則以：伊未向被上訴人借款，亦未收受系爭款項，於
    原審亦非自認向被上訴人借款之事實，兩造間實係因線上博
    弈而有頻繁資金往來，與借款無涉，被上訴人未證明交付系
    爭款項及兩造有借貸意思合致之事實，兩造間並無消費借貸
    關係。縱認有之，亦經伊以附表2所示款項清償等語，資為
    抗辯。上訴聲明：㈠、原判決廢棄。㈡、被上訴人在第一審之
    訴及假執行之聲請均駁回。
三、茲就爭點分別論述如下：
㈠、被上訴人主張上訴人向伊借貸附表1所示系爭款項之事實（不
    含清償期），為上訴人所自認，堪信為真正。
　⒈按當事人於訴訟上所為之自認，於辯論主義所行之範圍內有
    拘束當事人及法院之效力，法院應認其自認之事實為真，以
    之為裁判之基礎，在未經自認人合法撤銷其自認前，法院不
    得為與自認之事實相反之認定。而自認之撤銷，自認人除應
    向法院為撤銷其自認之表示外，尚須舉證證明其自認與事實
    不符，或經他造同意者，始得為之（最高法院93年度台上字
    第2341號判決意旨參照）。
　⒉被上訴人主張其於附表1所示時間分別貸與上訴人附表1所示
    款項之事實，業據上訴人於原審108年9月5日言詞辯論期日
    自認無訛（見原審卷第147至148頁）。上訴人雖辯稱：伊非
    專業法律人士，不知開庭如何進行，伊之陳述係誤解原審法
    官詢問事項而非自認，此從原審上開期日庭呈之金流紀錄均
    係發生於000年00月00日前益明，伊之真意是為表示根本未
    積欠被上訴人任何款項云云。然稱「自認」者，係指當事人
    對於他造主張不利於己之事實，於訴訟上承認其為真實而言
    。依原審108年9月5日言詞辯論筆錄記載上訴人所稱：「（
    問：你在107年12月11日向其借款50萬元、46萬元，於108年
    2月初向其借款3萬5,000元、29萬7,000元，107年12月17日
    向其借款30萬元，108年1月2日向其借款50萬元，108年1月1
    5日向其借款30萬元，是否確有其事？）是，但我都已經償
    還。」（見原審卷第147至148頁），及上訴人曾向原審聲請
    調取上開期日錄音光碟，而於本院陳稱：聽取錄音光碟後認
    為庭期所言與筆錄記載並無不符之處（見本院卷第203頁）
    各等語以觀，足見原審法官係就被上訴人主張系爭款項之借
    貸日期與歷次交付金額，逐一告知上訴人並詢問其意見，上
    訴人已當庭就此不利於己之事實積極表示承認，確屬自認無
    疑。至上訴人提出之存摺明細雖係107年12月19日前之金流
    紀錄（見原審卷第29至123頁），然係其於庭前所準備之證
    據資料，與其當庭經原審法官詢問後是否自認並無必然關係
    ，要難遽予推認上訴人當庭所言有何誤解原審法官提問而非
    屬自認，上訴人上開所辯並無可採。
　⒊上訴人雖以伊曾借款予被上訴人而為債權人，果若被上訴人
    確有系爭款項之借款債權，逕行抵銷即可，何須再向伊給付
    ；及系爭款項實為兩造間線上博弈之資金往來等情，辯稱上
    開自認與事實不符，爰予撤銷云云，並提出資金往來紀錄、
    簡訊對話紀錄（見原審卷第29至123頁、第185至187頁、第2
    08至212頁、本院卷第59至149頁）為證。然查：
　　⑴觀之上開簡訊對話內容，被上訴人固曾向上訴人稱：「（1
      08年1月18日）你有辦法幫我匯個6萬嗎」、「（108年1月
      19日）能幫我弄個4萬嗎」、「（108年1月28日）要給你1
      25300」等語，但無法證明各款項之原因或法律關係為何
      ，究係私人往來或兩造間生意之公事往來，均非無可能，
      上訴人未舉證證明符合抵銷之要件，自無必然可為抵銷。
      況被上訴人是否主張抵銷，本可自行決定是否行使權利，
      自不能以被上訴人未主張抵銷而否定其有系爭款項之借款
      債權存在。
　　⑵被上訴人固不爭執附表3所示之轉帳匯款紀錄及兩造間之簡
      訊對話內容（見本院卷第208頁），但否認附表3所示之現
      金往來紀錄及附表1、3所示款項與線上博奕有關等節。經
      核上訴人所提出附表3所示轉帳匯款與交付現金之金流紀
      錄共40筆，被上訴人否認交付現金之部分，上訴人亦未舉
      證以實其說，已難認屬兩造間之資金往來。另20筆轉帳匯
      款之金流紀錄，僅能證明兩造間有各該資金往來，雖搭配
      簡訊紀錄記載兩造提及對帳、結算與收款之對話內容，然
      均使用精簡、隱諱之用語及金額計算式，仍無法證明轉帳
      匯款之目的或原因為線上博奕。更何況附表3既與附表1分
      屬不同金流，自不能以附表3之資金往來原因推論附表1之
      系爭款項當然非屬消費借貸。另觀諸兩造就系爭款項之對
      話訊息固有使用「公家」、「成本」及「折扣」等用語（
      見原審司促卷第5至6頁），然上訴人未證明上開用語與線
      上博弈有關。
　　⑶基此，上訴人以被上訴人曾向伊借款未行使抵銷權、系爭
      款項為博奕資金往來為由，據以抗辯其上開自認與事實不
      符，並不可採，自不能依民事訴訟法第279條第3項規定撤
      銷自認。
　⒋兩造間有附表1所示系爭款項借貸之事實，既經上訴人自認，
    且不得撤銷，揆諸首開說明，自應認被上訴人同此意旨之主
    張為可採。
㈡、上訴人所為清償抗辯不足採信。
　　上訴人另辯稱：伊已匯付附表2所示款項清償債務云云，然
    為被上訴人所否認。審諸兩造間之金流紀錄非少，資金往來
    原因難認單一，或係私人借貸、或係生意往來均非無可能，
    附表2所示款項是否為上訴人清償借款債務，未據上訴人於
    匯款時以簡訊或記事本告知被上訴人，亦無任何單據以資佐
    證，上訴人就其所辯未舉證以實其說，難認有以附表2所示
    款項清償借款債務。
㈢、被上訴人請求返還借款235萬2,000元為有理由。
　⒈按消費借貸之借用人應於約定期限內，返還與借用物種類、
    品質、數量相同之物，未定返還期限者，借用人得隨時返還
    ，貸與人亦得定1個月以上之相當期限，催告返還，此觀民
    法第478條規定甚明。
　⒉上訴人向被上訴人借貸附表1所示借款，自應依上開規定返還
    被上訴人。惟被上訴人主張：系爭款項之借款清償期如附表
    1所載，亦經上訴人於原審自認云云，為上訴人所否認。觀
    之原審108年9月5日言詞辯論筆錄之記載，上訴人僅針對借
    款金額與日期之部分為自認（見原審卷第147至148頁），而
    未就被上訴人主張之約定清償期自認。再細繹兩造間簡訊與
    記事本之內容，亦僅提及交付款項之日期，而無任何約定清
    償期之記載，自難認被上訴人所主張附表1所示之約定清償
    期為可採，應認系爭款項之借款均未定清償期。是依民法第
    478條規定，被上訴人主張：如認本件未約定清償期，得以
    支付命令送達催告上訴人返還借款滿1個月為清償期屆至等
    語（見本院卷第193至194頁），應屬有據。準此，上訴人應
    於支付命令送達上訴人（即108年5月14日，見原審司促卷第
    31頁）滿1個月即108年6月14日返還系爭款項。上訴人僅返
    還4萬元，被上訴人自得請求其返還235萬2,000元。
四、按給付無確定期限者，債務人於債權人得請求給付時，經其
    催告而未為給付，自受催告時起，負遲延責任。其經債權人
    起訴而送達訴狀，或依督促程序送達支付命令，或為其他相
    類之行為者，與催告有同一之效力。遲延之債務，以支付金
    錢為標的者，債權人得請求依法定利率計算之遲延利息。應
    付利息之債務，其利率未經約定，亦無法律可據者，週年利
    率為百分之5，民法第229條第2項、第233條第1項前段、第2
    05條分別定有明文。本件上訴人應自支付命令送達滿1個月1
    08年6月14日返還，是被上訴人可請求上訴人給付自同年月1
    5日起算之法定遲延利息。
五、綜上所述，被上訴人依消費借貸之法律關係，請求上訴人給
    付235萬2,000元，及自108年6月15日起至清償日止，按週年
    利率百分之5計算之利息，洵屬正當，應予准許。逾此範圍
    之請求，則屬無據，不應准許。原審就上開不應准許部分，
    為被上訴人勝訴之判決，並為附條件准、免假執行之宣告，
    容有未洽。上訴意旨指摘原判決此部分不當，求予廢棄改判
    ，為有理由，應由本院就此部分予以廢棄，改判如主文第2
    項所示。至上開應准許部分，原審為上訴人敗訴之判決，並
    為附條件准、免假執行之宣告，核無不合。上訴意旨猶執前
    詞，指摘原判決此部分不當，求予廢棄改判，為無理由，應
    駁回此部分上訴。
六、本件事證已臻明確，兩造所為其餘攻擊、防禦及舉證，經本
    院審酌後，認與判決結論均無影響，爰不一一論列，附此敘
    明。
參、據上論結，本件上訴為一部有理由，一部無理由，依民事訴
    訟法第450條、第449條第1項、第79條，判決如主文。
中　　華　　民　　國　 109  　年　　9　　 月　　15　　日
                  民事第十八庭 
                        審判長法  官  黃明發
                              法  官  周美雲
                              法  官  賴彥魁
正本係照原本作成。
被上訴人不得上訴。
上訴人如不服本判決，應於收受送達後20日內向本院提出上訴書
狀，其未表明上訴理由者，應於提出上訴後20日內向本院補提理
由書狀（均須按他造當事人之人數附繕本）上訴時應提出委任律
師或具有律師資格之人之委任狀；委任有律師資格者，另應附具
律師資格證書及釋明委任人與受任人有民事訴訟法第466 條之1
第1項但書或第2項（詳附註）所定關係之釋明文書影本。如委任
律師提起上訴者，應一併繳納上訴審裁判費。
中　　華　　民　　國　　109 　年　　9 　　月　　16　　日
                              書記官  高瑞君
附註：
民事訴訟法第466條之1（第1項、第2項）：
對於第二審判決上訴，上訴人應委任律師為訴訟代理人。但上訴
人或其法定代理人具有律師資格者，不在此限。
上訴人之配偶、三親等內之血親、二親等內之姻親，或上訴人為
法人、中央或地方機關時，其所屬專任人員具有律師資格並經法
院認為適當者，亦得為第三審訴訟代理人。

























附表1：被上訴人主張之借款內容
編號 借款日期 金額 約定清償期 1 107年12月11日   96萬0,000元 108年02月01日 2 107年12月17日   30萬0,000元 108年02月01日 3 108年01月02日   50萬0,000元 108年02月01日 4 108年01月15日 108年01月17日   30萬0,000元 108年02月01日 5 108年02月初某日    3萬5,000元   29萬7,000元 108年02月17日  合計  239萬2,000元  
附表2：上訴人抗辯之還款明細
編號 匯款日期 金額 1 107年12月24日   3萬0,100元 2 108年01月07日  12萬0,000元  11萬5,000元 3 108年01月11日   3萬5,000元 4 108年01月19日   4萬0,000元 5 108年02月04日  10萬0,000元  合計  44萬0,100元 
附表3：上訴人抗辯兩造間線上博弈之資金往來金流紀錄
編號 日期 金額 給付方式 證物編號 備註欄 1 107年04月02日 輸117,200元 轉帳 上證1  2 107年04月09日 輸154,900元 轉帳 上證2 轉帳100,000元，轉帳提39,900元 3 107年04月16日 輸 58,400元 轉帳 上證3 轉帳48,400元 4 107年04月23日 輸272,100元 轉帳與現金 上證4 轉帳179,600元，其他現金 5 107年05月07日 贏 35,400元 轉帳 上證5  6 107年05月14日 贏 14,600元 轉帳 上證6 轉帳14,500元 7 107年05月21日 贏 43,500元 轉帳 上證7 轉帳45,400元 8 107年05月28日 輸156,900元 轉帳與現金 上證8 轉帳15,900元，其他現金 9 107年06月04日 贏273,000元 現金 上證9  10 107年06月09日 輸692,800元 現金 上證10 現金200,000元、492,800元 11 107年06月18日 輸 21,000元 轉帳 上證11  12 107年06月25日 輸224,500元 現金 上證12  13 107年07月15日 輸297,900元 轉帳與現金 上證13 轉帳70,100元，其他現金 14 107年07月23日 輸147,400元 轉帳 上證14  15 107年07月30日 輸170,400元 轉帳 上證15  16 107年08月13日 輸203,700元 現金 上證16  17 107年08月19日 輸206,000元 現金 上證17  18 107年08月27日 輸 63,500元 現金 上證18  19 107年09月17日 輸462,100元 轉帳與現金 上證19 轉帳80,000元，其他現金 20 107年09月24日 贏 65,300元 現金 上證20  21 107年09月29日 輸398,700元 轉帳與現金 上證21 轉帳75,000元、16,400元，其他現金 22 107年10月08日 贏 44,600元 轉帳 上證22  23 107年10月14日 贏 69,000元 現金 上證23  24 107年10月22日 贏197,200元 現金 上證24  25 107年10月29日 輸266,900元 轉帳 上證25 轉帳266,800元 26 107年11月05日 贏172,800元 現金 上證26  27 107年11月12日 輸289,100元 現金 上證27  28 107年11月19日 贏 82,400元 現金 上證28  29 107年11月25日 贏 38,800元 轉帳 上證29  30 107年12月03日 輸 99,800元 現金 上證30  31 107年12月10日 輸 56,071元 現金 上證31  32 107年12月17日 贏 33,800元 現金 上證32  33 107年12月24日 輸 30,100元 轉帳 上證33  34 107年12月31日 輸713,400元 現金 上證34  35 108年01月07日 輸235,000元 轉帳 上證35  35 108年01月14日 贏191,400元 現金 上證36  37 108年01月21日 贏146,900元 現金 上證37  38 108年01月28日 贏125,300元 現金 上證38  39 108年02月04日 輸132,800元 轉帳與現金 上證39 轉帳100,000元，其他現金 40 108年02月10日 輸797,000元 現金 上證40